臺灣高等法院臺南分院刑事判決　　　100年度交上易字第474號
上訴人即被告　胡有枝
選任辯護人　　林國明律師
上列上訴人因過失重傷害案件，不服臺灣臺南地方法院99年度交
易字第283號中華民國100年7月6日第一審判決（起訴案號：臺灣
臺南地方法院檢察署99年度偵字第12164 號），提起上訴，本院
判決如下：
    主  文
上訴駁回。
胡有枝緩刑年。並應於民國一百年十二月三十一日前向賴李乙
給付新臺幣肆拾伍萬元；另於民國一百零一年四月三十日前給付
賴李乙新臺幣拾萬元。
    事  實
一、胡有枝於民國98年10月1日上午8時許，騎乘車牌號碼MUS-68
    8號重型機車，沿臺南縣官田鄉渡頭村171線由東往西方向行
    駛，途經171 線26.2公里處，欲超越前方由賴李乙所騎乘之
    腳踏車時，原應注意應由左側超車，並保持與右側車半公尺
    以上之安全間隔，超越至安全距離後，再顯示右方向燈駛入
    原行路線，且依當時狀況天候晴、日間自然光線、柏油路面
    、乾燥、無缺陷、視距良好等情，並無不能注意之情事，竟
    疏未注意，貿然違規由右側超車，且疏未保持與被超車車輛
    之安全間隔，致其左前輪撞及賴李乙所騎乘腳踏車後方之停
    車架右側，賴李乙因而人車倒地，造成其受有左側硬腦膜下
    出血、顱內出血之腦部外傷、右側肢體偏癱、失語症及吞嚥
    困難等重大難治之傷害。胡有枝於肇事後，在未有偵查犯罪
    職務之機關或公務員發覺其為犯罪人前，即主動向據報到醫
    院處理車禍事宜且尚不知肇事者為何人之臺南縣警察局麻豆
    分局（現改制為臺南市政府警察局麻豆分局，下同）交通事
    故處理小組警員，主動表示其即為肇事車輛之駕駛者，並進
    而接受裁判。
二、案經賴李乙之配偶賴新淵訴由臺南縣警察局麻豆分局報請臺
    灣臺南地方法院檢察署檢察官偵查起訴。
    理  由
壹、程序部分：
一、按被害人之法定代理人或配偶，得獨立告訴，刑事訴訟法第
    233條第1項定有明文。次按告訴乃論之罪，告訴人祇須表示
    訴究之意思為已足，不以明示其所告訴者為何項罪名或言明
    「告訴」為必要，且依其所陳述之事實，客觀上已可認其有
    訴追之意思，仍屬合法之告訴。經查，本件被害人賴李乙之
    夫賴新淵於99年3月2日於臺南縣警察局麻豆分局應警詢時陳
    稱：我們已經至地檢署向胡有枝提出重傷害告訴，希望檢察
    官及法官能替我們作主等語（見臺灣臺南地方法院檢察署99
    年度發查字第19號卷第10頁）；而製作該次警詢筆錄之員警
    陳鈞帝亦於原審證稱：「（檢察官問：99年3月2日通知賴新
    淵製作筆錄，是他自己一個人到場或有其他家人陪同？）他
    自己一個人到場。」、「（檢察官問：本件你有無詢問賴新
    淵是否提出告訴或他家人是否要提出？）我有問。」、「（
    檢察官問：你是否記得你是怎麼問的？）我問他要不要提出
    告訴，他好像說我們有提出告訴，他說『我們』。」、「（
    檢察官問：他是跟你說他太太提出告訴或誰提出告訴？）他
    說『我們』。」等語（見原審卷第116 頁正、背面），參酌
    上開規定及最高法院之見解，本件被害人賴李乙之夫賴新淵
    為被害人賴李乙之配偶，依法有獨立告訴權，且其既已於99
    年3月2日應警詢時向有偵查權之員警指稱：我們已經至地檢
    署向胡有枝提出重傷害告訴，希望檢察官及法官能替我們作
    主等語，客觀上已可認其已向有偵查權之機關表達欲訴追之
    意思，應認已有合法告訴，是被告於原審辯稱本案未經合法
    告訴云云，難認為可採。
二、按被告以外之人於審判外之陳述，雖不符前四條之規定，而
    經當事人於審判程式同意作為證據，法院審酌該言詞陳述或
    書面陳述作成時之情況，認為適當者，亦得為證據；當事人
    、代理人或辯護人於法院調查證據時，知有第159條第1項不
    得為證據之情形，而未於言詞辯論終結前聲明異議者，視為
    有前項之同意，刑事訴訟法第159條之5定有明文。查本判決
    所引用之供述證據，業據被告及其選任辯護人於準備程序時
    均明示同意具有證據能力（本院卷第36頁參照），本院審酌
    該等證據作成時之情狀，並無違法或不當等情形，認為以之
    作為本案之證據亦屬適當，依上開規定，自具有證據能力。
    另其餘非供述證據亦均經法定程序取得，無不得為證據之情
    形，自均有證據能力。
貳、實體部分：
一、訊據被告胡有枝對有於前揭時地騎乘車牌號碼MUS-688 號重
    型機車撞及騎乘腳踏車於被告前方之被害人賴李乙，以及被
    害人賴李乙受有前開所述傷害之事實並不爭執，惟矢口否認
    有何過失致重傷之犯行，並辯稱：被害人賴李乙原先已有類
    風濕性關節炎等疾病，行動不便，影響騎乘腳踏車的安全性
    ，而且事故當時腳踏車前方車籃復載有重物，造成其騎乘腳
    踏車不穩，事故發生前被告很遠就可以看到前方有包括被害
    人所騎的兩台腳踏車併排騎在一起，當時橋上是上坡，另一
    個人就騎比較前面去了，被害人賴李乙好像快要騎不動，踩
    一下偏一下，腳踏車突然跌倒並往被告方向倒下，被告完全
    閃避不及，是被害人賴李乙腳踏車突然顛倒，然後擦撞被告
    的機車；被告認為被害人賴李乙是否已達重傷害之程度不明
    確云云。經查：
  (一)按汽車超車超越時應顯示左方向燈並於前車左側保持半公尺
    以上之間隔超過，行至安全距離後，再顯示右方向燈駛入原
    行路線，道路交通安全規則第101條第1項第5款定有明文。
  (二)被告於警詢時供陳：「（問：你與何車發生車禍？發生車禍
    之時間、地點為何？）對方姓名：賴李乙、車種：腳踏車、
    發生時間：98年10月01日08時00分、地點：臺南縣官田鄉渡
    頭村171線26公里200公尺處西向外側車道。」、「（問：肇
    事經過情形為何？）我當時駕駛普重機沿171 線東向西路肩
    行駛行駛至肇事地點時，我要往西直行，當時對方行駛在我
    前方距離我不清楚。當時因為對方車速較慢，所以我就要從
    右側超越對方。當我行駛至對方右側時，對方突然向右偏過
    來。當時我見對方偏過來時我車已經來不及閃避，接著對方
    右側車身就與我車左前車身處發生碰撞。」（見臺灣臺南地
    方法院檢察署99年度發查字第19號卷第1、2頁）、「（問：
    肇事經過情形如何？請詳述！）於上述時、地，我駕駛一部
    重機車MUS一688號沿171 線東向西行駛，我有發現對方的自
    行車在我的前面，距離多少我不會講，總知我有在注意對方
    的腳踏車，我以時速30公里速度行駛在慢車道，我要右側超
    車，當時賴李乙騎乘在快車道，突然向右偏過來，致使我車
    子左前與腳踏車的右後方擦撞，擦撞後雙方倒地受傷。」等
    語（見臺灣臺南地方法院檢察署99年度發查字第19號卷第 4
    頁）；另於偵訊時供稱：「（問：車禍如何發生？）我騎乘
    重機車沿17 1線由東往西行駛，我看到賴李乙騎腳踏車在我
    左前方距離四、五公尺，我以時速30公里速度在慢車道行駛
    ，我要直行，當時賴李乙騎在快車道上，我們二人並排時，
    賴李乙突然向右偏過來，致使我的車左前車頭與他的車右後
    方停車架擦撞。」（見臺灣臺南地方法院檢察署99年度交查
    字第605 號卷第10頁）、「（問：你確認你車子是何部分和
    他的那裡撞到？）照片11左前輪是我的車子撞擊點，照片24
    、25被害人的停車架是撞擊點。」等語（見臺灣臺南地方法
    院檢察署99年度交查字第605 號卷第51頁）；復於原審審理
    時供稱：「（檢察官問：你於警詢時供述你騎在路肩？）我
    騎在兩個快車道最外側的那條路，就是現場圖上面A 車所示
    的位置。」、「（檢察官問：你於事故發生前，有無看到被
    害人的腳踏車？）有，很遠就可以看到，有兩台腳踏車，本
    來兩台併排騎在一起，後來另外一個人就騎比較前面去了，
    被害人好像快要騎不動，才倒向我的機車，當時橋上是上坡
    。」、「（檢察官問：所以你有看到他騎的腳踏車在左右偏
    移？）是的。」、「（檢察官問：所以你的意思是說她突然
    跌倒或騎向你這邊？）突然跌倒並往我這個方向倒下。」、
    「（檢察官問：你機車接近被害人腳踏車之前，你就已經看
    到被害人左右偏移？）是的，被害人就踩一下偏一下，我到
    她旁邊時，她突然倒下，我完全閃避不及。」等語（見原審
    卷第163頁）。
  (三)依被告上開陳述，被告不爭執有於前揭時地騎乘機車撞及被
    害人賴李乙之腳踏車，以及其於撞及被害人腳踏車前已看到
    被害人之腳踏車騎於其前方之事實，經與道路交通事故現場
    圖、道路交通事故調查報告表(一)、(二)、現場照片相核，堪認
    被告於撞及被害人之腳踏車前已看到被害人騎於其前方，被
    告欲超越被害人賴李乙之腳踏車，本應注意上開規定，於顯
    示左方向燈並於前車左側保持半公尺以上之間隔超過，行至
    安全距離後，再顯示右方向燈駛入原行路線，然被告卻仍自
    右側超車，且未保持與被超車車輛之安全間隔，致其左前輪
    撞及被害人賴李乙所騎乘腳踏車後方之停車架右側，是被告
    就本件事故之發生，自有右側超車未保持安全間隔之過失，
    堪可認定。
  (四)至被告辯稱被害人賴李乙因疾病行動不便，且腳踏車前方車
    籃載有重物，造成賴李乙騎乘腳踏車不穩，當時橋上是上坡
    ，被害人賴李乙好像快要騎不動，踩一下偏一下，腳踏車突
    然跌倒並往被告方向倒下，被告完全閃避不及等語，惟查，
    姑不論被害人賴李乙當時是否因疾病、載重物或上坡而有腳
    踏車車行不穩之情形，被告已見此車行不穩之情形，更應隨
    時注意被害人腳踏車之情形，且若被告依上開交通安全規則
    之規定自左側超車並保持安全間隔，即不致肇致本件車禍事
    故發生，因此，被告此部分之辯詞，要難資為免除或減輕被
    告肇事責任之正當事由。
  (五)再查，本件事故發生當時天候晴、日間自然光線、柏油路面
    、乾燥、無缺陷、視距良好等情，並無不能注意之情形，有
    道路交通事故調查報告表1 份（見臺灣臺南地方法院檢察署
    99年度發查字第19號卷第12頁），被告竟疏未注意上開規定
    而騎乘機車於自後超車時擦撞被害人所騎乘之腳踏車，其駕
    駛行為自有過失。
  (六)又本件交通事故之肇事因素，經檢察官囑託臺灣省臺南區車
    輛行車事故鑑定委員會鑑定結果，亦與原審上開認定結果相
    同，有該委員會99年5 月13日南鑑字第0995901603號函暨台
    南區990349號鑑定書在卷可參（見臺灣臺南地方法院檢察署
    99年度交查字第605 號卷第12、13頁），足認被告就本件交
    通事故之發生，確有過失甚明。至檢察官固另囑託臺灣省車
    輛行車事故覆議鑑定委員會就本件為覆議鑑定，經該委員會
    函覆稱本件跡證不全，肇事實情不明，未便遽予覆議等語（
    見臺灣臺南地方法院檢察署99年度發查字第19號卷第43頁）
    ，然本件之肇事責任，業經原審認定如上，並無覆議委員會
    所稱肇事實情不明之情形，附此敘明。
  (七)再按其他於身體或健康，有重大不治或難治之傷害，為重傷
    ，刑法第10條第4項第6款定有明文；查本件被害人賴李乙因
    本件車禍造成左側硬腦膜下出血及顱內出血之腦部外傷及右
    側肢體偏癱、失語症與吞嚥困難等情，有卷附之財團法人奇
    美醫院柳營分院99年4 月22日（九九）奇院柳醫字第0865號
    函及病情摘要表、中山醫學大學附設醫院中興分院99年5月4
    日中山醫九九川達字第0990003975號函附卷可稽（見臺灣臺
    南地方法院檢察署99年度交查字第605號卷第17-20頁），且
    財團法人奇美醫院柳營分院100年5月20 日（100）奇院柳醫
    字第0859號函附病情摘要表並明確記載：「病患賴李乙自98
    年10月至今於原審長期追蹤，現狀況穩定，但日常生活功能
    已達殘障，無法自理生活，且病情無法恢復，已達難治程度
    」等語（見原審卷第140、141頁），是被害人賴李乙受有前
    開傷害後，依其情形堪認已達刑法第10條第4項第6款重大難
    治程度之重傷害，被告辯稱被害人賴李乙是否達重傷害程度
    不明確云云，要屬無據；又被害人賴李乙所受前開重傷害之
    結果與被告過失行為間有相當因果關係，亦可認定。
  (八)綜上所述，本件事證明確，被告過失致重傷犯行堪以認定，
    應予依法論科。
二、核被告胡有枝所為，係犯刑法第284條第1項後段過失重傷害
    罪。又被告於肇事後，犯罪未被有偵查權之公務員或機關發
    覺前，主動向據報到醫院處理車禍事宜且尚不知肇事者為何
    人之臺南縣警察局麻豆分局交通事故處理小組警員，主動表
    示其即為肇事車輛之駕駛者，並進而接受裁判，有道路交通
    事故肇事人自首情形紀錄表1 份附卷可參（見臺灣臺南地方
    法院檢察署99年度發查字第19號卷第14頁），爰依刑法第62
    條前段自首之規定，減輕其刑。
、上訴駁回部分：
一、原審以被告犯罪事證明確，應依論罪科刑。爰審酌被告之品
    行、生活狀況、智識程度（國小肄業）及其因上開駕駛過失
    而肇生本件車禍，使被害人賴李乙因而受有前開所述之重傷
    害，以及斟酌被告並未與被害人家屬達成和解賠償損害，暨
    犯罪後否認犯行等一切情狀，依刑法第284條第1項後段、第
    62條前段，刑法施行法第1條之1，等規定，量處被告有期徒
    刑7 月，其認定事實、適用法律及量刑，均為妥適。被告上
    訴意旨猶執前詞，指摘原判決不當，為無理由，自應駁回。
二、緩刑宣告部分：
  (一)查被告胡有枝素行良好，前未曾犯罪受有期徒刑以上刑之宣
    告，有臺灣高等法院被告前案紀錄表在卷可稽。其因一時疏
    失，偶罹刑典，事後已與告訴人達成和解，有本院審理筆錄
    可稽（本院卷第45頁）。故認經此刑之宣告後，應知警惕而
    無再犯之虞。本院因認暫不執行其刑為當，併予以宣告緩刑
    3年。
  (二)又緩刑宣告，得斟酌情形，命犯罪行為人向被害人支付相當
    數額之財產或非財產上之損害賠償，刑法第74條第2項第3款
    定有明文。爰依被告與告訴人和解內容，命被告應於100 年
    12月31日前向賴李乙給付45萬元；另於101年4月30日前給付
    賴李乙30萬元。
據上論結，應依刑事訴訟法第368 條，刑法第74條第1項第1款、
第2項第3款判決如主文。
本案經檢察官劉欽銘到庭執行職務。
中    華    民    國   100    年    11    月    30    日
                  刑事第六庭    審判長法  官  董武全
                                      法  官  賴純慧
                                      法  官  林英志
以上正本證明與原本無異。
不得上訴。
                                      書記官  魏安里
中    華    民    國   100    年    12    月    1     日
附錄本案論罪科刑法條全文：
刑法第284條第1項：
因過失傷害人者，處六月以下有期徒刑、拘役或五百元以下罰金
，致重傷者，處一年以下有期徒刑、拘役或五百元以下罰金。